臺灣高雄地方法院民事判決
111年度雄簡字第1166號
原      告  陳保安  
訴訟代理人  梁凱富律師
            蔡知庭律師
被      告  陳立穎  
上列當事人間確認事實上處分權不存在事件，本院於民國111年
9月6日言詞辯論終結，判決如下：
    主  文
一、原告之訴駁回。
二、訴訟費用由原告負擔。
    事實及理由
壹、程序事項：
一、按訴狀送達後，原告不得將原訴變更或追加他訴。但有下列
    各款情形之一者，不在此限：二、請求之基礎事實同一者，
    民事訴訟法第255條第1項第2款定有明文。經查，原告原起
    訴請求確認門牌號碼為屏東琉球鄉縣○○村○○路00號之未保存
    登記建物（下稱系爭建物）事實上處分權人（應有部份1/2
    ），嗣於訴訟繫屬中變更聲明為：請求確認被告就系爭建物
    之事實上處分權不存在。核其請求均係針對共有系爭建物之
    事實上處分權者為何人，請求之基礎事實為同一，揆諸前揭
    法條規定，應屬合法。
二、按原告於判決確定前，得撤回訴之全部或一部。但被告已為
    本案之言詞辯論者，應得其同意。訴之撤回應以書狀為之。
    但於期日，得以言詞向法院或受命法官為之。以言詞所為訴
    之撤回，應記載於筆錄，如他造不在場，應將筆錄送達。訴
    之撤回，被告於期日到場，未為同意與否之表示者，自該期
    日起；其未於期日到場或係以書狀撤回者，自前項筆錄或撤
    回書狀送達之日起，10日內未提出異議者，視為同意撤回，
    民事訴訟法第262條定有明文。本件原告雖於民國111年8月1
    日以民事撤回起訴狀撤回起訴（見本院卷第179頁），惟被
    告業於111年8月3日以民事陳報狀表示不同意撤回（見本院
    卷第183-185頁），則原告撤回起訴尚不生訴訟終結之效果
    ，先予敘明。
貳、實體事項：
一、原告主張：系爭建物為原告之父親陳放與原告之堂兄陳水漢
    所共同出資興建之三合院，未經保存登記，陳放及陳水漢共
    有系爭建物事實上處分權（應有部份各1/2），陳放及其家
    屬向來占用系爭建物右側，陳水漢及其家屬則占用系爭建物
    左側，陳放與陳水漢死後，其等之繼承人繼續共有系爭建物
    事實上處分權，嗣於84年間陳放之全體繼承人將系爭建物之
    事實上處分權（應有部份1/2）以協議遺產分割之方式，分
    歸原告，退步言之，縱認上開遺產分割協議並未有效成立，
    原告仍因繼承被繼承人陳放之遺產而成為系爭建物事實上處
    分權共有人。然因陳放之三子陳文安（即被告之父親）早於
    57年7月10日即為原告之叔公陳鴨母所收養，故陳文安應不
    得繼承陳放之遺產（包括系爭建物之事實上處分權），嗣陳
    文安於103年8月25日死亡，其繼承人包括其配偶吳金英、其
    子女即被告甲○○、第三人陳彥穎，陳文安之上開繼承人亦不
    得因繼承而成為系爭建物事實上處分權共有人之一，惟系爭
    建物之房屋稅籍卻登記被告甲○○為納稅義務人之一，並載明
    被告甲○○為系爭建物事實上處分權共有人，以此觀之，原告
    為系爭建物事實上處分權之共有人，被告主張其亦為系爭建
    物事實上處分權共有人，將使原告之法律上地位有不安之狀
    態存在（影響原告就系爭建物事實上處分權之應有部份比例
    ），需以本件確認判決除去，亦即原告具有受確認判決之法
    律上利益，為此，提起本件訴訟請求確認被告非系爭建物事
    實上處分權人等語，並聲明：確認被告就系爭建物之事實上
    處分權不存在。
二、被告則以：伊固不爭執系爭建物之出資興建人為陳放、陳水
    漢，然被告父親陳文安雖於57年登記為陳鴨母所收養，但當
    時為系爭收養登記之目的僅為請領補助，陳鴨母與陳文安間
    並無收養之真意，且被告父親陳文安與陳鴨母（祖父陳黨之
    兄弟）間為四親等旁系血親，其收養亦為無效，陳文安仍為
    陳放之三子，陳放死後，系爭建物之事實上處分權（應有部
    份1/2）既為陳放之遺產，被告之父親陳文安自得因繼承而
    成為系爭建物事實上處分權之共有人之一，被告之父親陳文
    安於103年8月25日死亡後，被告亦為陳文安之繼承人，自得
    繼承系爭建物之事實上處分權，原告為陳文安之弟弟，同為
    陳放之子女，與被告之親族素有往來，明知上開情形，仍堅
    持提起本件訴訟，徒增不必要之紛擾，其心態實屬可議等語
    置辯，並聲明：原告之訴駁回。
三、兩造不爭執之事項：
㈠、系爭建物為陳放、陳水漢所出資興建，原告為陳放之子，陳
    放於70年7月10日死亡後，原告因繼承自被繼承人陳放，而
    取得系爭建物事實上處分權，成為系爭建物之事實上處分權
    人共有人之一。
㈡、原告與被告之父親陳文安均為陳放之子，原告與陳文安為兄
    弟關係，兩造為叔姪關係。
㈢、系爭建物之房屋稅籍納稅義務人為陳惠國與被告。
㈣、前揭事實有杜賣契約、屏東縣政府財稅局房屋稅籍證明書（
    東港分局）、被繼承人陳放之除戶戶籍謄本、陳放繼承人之
    戶籍謄本（見本院卷第19-31頁、第61頁、第193-221頁）在
    卷可稽，並為兩造所不爭執，堪信為真。
四、本件之爭點為：㈠、原告提起本件訴訟，是否具有確認利益
    ？㈡、原告請求確認被告就系爭建物之事實上處分權不存在
    ，有無理由？茲分別論述如下：
㈠、按確認法律關係之訴，非原告有即受確認判決之法律上利益
    者，不得提起之，民事訴訟法第247條前段定有明文。次按
    民事訴訟法第247條所謂即受確認判決之法律上利益，係指
    因法律關係之存否不明確，致原告在私法上之地位有受侵害
    之危險，而此項危險得以對於被告之確認判決除去之者而言
    ，故確認法律關係成立或不成立之訴，苟具備前開要件，即
    得謂有即受確認判決之法律上利益，縱其所求確認者為他人
    間之法律關係，亦非不得提起（最高法院42年台上字第1031
    號判例意旨參照）。本件原告主張系爭建物之事實上處分權
    僅為原告與陳水漢之繼承人所共有，系爭建物之事實上處分
    權之共有人並不包括被告，然為被告所否認，是以原告與被
    告間就系爭建物之事實上處分權共有人究竟有無包括被告，
    即有爭執，致原告在私法上之地位有受侵害之危險（影響原
    告就系爭建物事實上處分權之應有部份比例），而此項危險
    得以對於被告之確認判決除去之，是以原告提起本件確認之
    訴，具有確認利益，先予敘明。
㈡、原告請求確認被告就系爭建物之事實上處分權不存在，有無
    理由？
    原告主張：系爭建物之出資興建人為陳水漢、陳放二人，被
    告之父親陳文安雖與原告同為陳放之子，但因陳文安已為陳
    鴨母所收養，故不得因繼承而成為系爭建物之事實上處分權
    共有人之一，被告固不爭執系爭建物為陳放、陳水漢所出資
    興建，亦不爭執被告陳文安於57年間曾登記為第三人陳鴨母
    收養，惟抗辯：被告之父親陳文安與陳鴨母為四親等旁系血
    親其所為收養無效，被告之父親陳文安仍為陳放之子，自得
    繼承系爭建物之事實上處分權，陳文安死後，被告亦為陳文
    安之子亦得自陳文安處繼承系爭建物之事實上處分權等語置
    辯，故關於被告就系爭建物之事實上處分權是否存在，首需
    就被繼承人陳文安與其養父陳鴨母之收養關係是否無效？陳
    文安對被繼承人陳放有無繼承權？為審究，經查：
  1.本件原告主張：原告與被告父親陳文安為兄弟關係，惟陳文
    安為祖父陳黨之弟弟（即叔公）陳鴨母所收養等情，業據原
    告提出兩造之戶籍謄本及陳放、陳文安、陳鴨母之除戶籍謄
    本為證（見本院卷第193、207、223、233、237頁20），核
    與被告提出之陳文安、陳黨戶籍資料（見本院卷第127頁、
    第127-1頁）相符，堪認陳文安確為其叔公陳鴨母所收養，
    然上開收養行為中收養者陳鴨母與被收養者陳文安為旁系血
    親四親等且輩份不相當，依現行民法第1073-1條第3款規定
    ：旁系血親六親等以內輩份不相當者不得收養為養子女。上
    開收養行為顯已違背前揭民法第1073-1條第3款規定，其效
    力顯有疑義。原告關此部份固主張：本件收養行為發生時，
    民法親屬編並無明文規定收養旁系血親或輩分顯不相當之效
    力為何，該收養業經登記自屬有效云云，惟查：本件收養行
    為發生之57年7月10日（見本院卷第127頁之戶籍資料），民
    法親屬編雖無明文規定收養直系血親或輩分顯不相當之效力
    為何（74年6 月3 日始增訂之民法第1073條之1第3 款始明
    定旁系血親在六親等以內及旁系姻親在五親等以內，輩分不
    相當者，不得收養為養子女），惟早於21年6 月7 日司法院
    院字第761 號解釋已明示：「養子女之關係。原則上既與婚
    生子女相同。則旁系血親在八親等以內。旁系姻親在五親等
    以內。輩分不相當者。自不得為養子女。以免淆亂。」，且
    結婚與收養子女同為發生身分關係之行為，民法關於結婚無
    效及撤銷違法結婚之規定，在收養無效及撤銷違法收養時，
    亦應類推適用。故收養八親等以內之旁系血親為養子女，而
    輩份不相當者，類推適用民法第983 條第1 項第2 款及第98
    8條第2 款之規定，應認為此種違反倫理觀念之收養，不生
    收養之效力（最高法院49年台上字第1927號判決意旨參照）
    。則系爭收養既為祖父之弟弟即叔公收養姪子，係收養旁系
    血親四親等且輩分不相當，自應認為無效。至於上開判例雖
    經最高法院96年8 月28日96年度第5 次民事庭會議決議不再
    援用，惟不再援用理由係因民法第1073條之1 第3 款已修正
    ，且第1079條之4 就此已有明文規定。可見上開判例不再援
    用之原因乃現行法已有明確規範可資遵循，非謂74年6 月3 
    日前民法第1073條之1 第3 款所定之親屬，有輩分不相當之
    情事者，因上開判例不再援用而可認為收養係屬有效。則74
    年6 月3 日民法修正前之收養行為，如有74年6 月3 日修正
    公告民法第1073之1 第3 款規定之情事者，仍應認為收養無
    效，則陳鴨母與陳文安間收養關係自應認為無效。
  2.陳鴨母與被告父親陳文安間之收養關係既為無效，則陳文安
    仍得繼承其本生家庭（即生父陳放）之遺產，又系爭建物為
    陳放、陳水漢所興建之事實，系爭建物之事實上處分權本為
    陳水漢、陳放所共有，業經認定如前，而被繼承人陳放業於
    70年7月10日死亡，有除戶謄本在卷可稽（見本院卷第193頁
    ），陳放為陳文安之生父，亦有除戶謄本在卷可稽（見本院
    卷第233頁），於系爭收養無效後，依民法第1138條第1款規
    定陳文安仍為被繼承人陳放之法定繼承人，對於陳放所遺系
    爭建物事實上處分權之共有人權利，亦有繼承權，於陳放死
    後陳文安亦因繼承而取得上開權利。嗣陳文安於103年8月25
    日死亡，被告為其子之事實，亦如前述，則依民法第1138條
    第1款之規定被告亦為其父陳文安之法定繼承人，對於陳文
    安所遺系爭建物事實上處分權之共有人權利，被告亦因繼承
    而取得，堪認，被告已因繼承而成為系爭建物之事實上處分
    權共有人之一。
  3.再者，原告關此部份另主張：系爭建物歸屬陳放之事實處分
    權（應有部份比例1/2），已於84年間經陳放之全體繼承人
    所為遺產分割協議而分歸原告，被告就系爭建物並無事實上
    處分權存在云云，惟原告並未提出任何證據證明，陳放之全
    體繼承人曾為上開遺產分割協議，故原告此部份主張，亦無
    可採。
  4.依上所述，被告已因繼承而取得系爭建物之事實上處分權（
    即為共有人之一），原告又未能證明陳放之全體繼承人曾有
    遺產分割協議，將陳放所遺系爭建物之事實處分權（應有部
    份比例1/2）全數分歸原告，則原告請求確認被告對系爭建
    物事實上處分權不存在，為無理由，應予駁回
五、本件事證已臻明確，兩造其餘主張陳述及所提證據方法，經
    本院斟酌後認均不足以影響本判決結果，自無逐一詳予論駁
    之必要，併此敘明。
六、訴訟費用負擔之依據，民事訴訟法78條。
中　　華　　民　　國　　111 　年　　9 　　月　　29　　日
                  高雄簡易庭  法　　　官  林綉君
以上正本係照原本作成。
如不服本判決，應於送達後20日內，向本院提出上訴狀並表明上
訴理由，如於本判決宣示後送達前提起上訴者，應於判決送達後
20日內補提上訴理由書（須附繕本）。
中　　華　　民　　國　　111 　年　　9 　　月　　29　　日
      　　　　　　　　　　　　書　記　官  羅崔萍